ACORDAO-COMPLETO-2359099

ACÓRDÃO 1694/2019 ATA 27/2019 - PLENÁRIO

VISTOS, relatados e discutidos estes autos de Denúncia acerca de indícios de irregularidades no Contrato LI002/2017, cujo objeto era a locação de imóvel comercial urbano na cidade de Caxias do Sul/RS, destinado à instalação da Inspetoria do CREA/RS naquela municipalidade, 
ACORDAM os Ministros do Tribunal de Contas da União, reunidos em Sessão Plenária, diante das razões expostas pelo Relator, em:
9.1. conhecer a presente documentação como denúncia por estarem presentes os requisitos de admissibilidade previstos nos arts. 234 e 235 do Regimento Interno deste Tribunal e no art. 103, § 1º, da Resolução TCU 259/2014;
9.2 considerar prejudicada a continuidade do presente processo de denúncia em razão do baixo risco, materialidade e relevância envolvidos, conforme o disposto no art. 106, caput, da Resolução - TCU 259/2014;
9.3. comunicar os fatos ao Conselho Regional de Engenharia e Agronomia do Rio Grande do Sul - CREA/RS, com cópia para o controle interno da entidade, encaminhando-lhe cópia da denúncia tarjada (peça 3) e desta deliberação, para adoção de medidas no sentido de: 
9.3.1. apurar as irregularidades e os responsáveis pelo alegado desperdício de recursos na locação de que tratou o Contrato L1002/2017, cancelado em 5/4/2018;
9.3.2. fazer constar em registros analíticos no relatório de gestão a ser oportunamente encaminhado ao Tribunal para exame, por ocasião da apreciação das contas, as providências eventualmente adotadas em relação aos referidos fatos comunicados, assim como os resultados dessas providências, nos termos do item 23 da Portaria-TCU 12/2016; 
9.4. comunicar os fatos ao Conselho Federal de Engenharia e Agronomia (Confea) para conhecimento e acompanhamento das medidas adotadas pelo Crea-RS para apurar as irregularidades e os responsáveis pelo alegado desperdício de recursos na locação de que tratou o Contrato L1002/2017, sem prejuízo de encaminhar-lhe cópia da denúncia tarjada (peça 3) e desta deliberação;
9.5. levar ao conhecimento da Secretaria de Controle Externo do Trabalho e Entidades Paraestatais (SecexTrabalho) o teor desta decisão, uma vez que o Crea-RS e o Confea prestarão informações ao Tribunal por meio do relatório de gestão;
9.6. retirar o sigilo dos autos, nos termos do arts. 6o, inciso III, e 8o, incisos V e VI, ambos  da Lei 12.527/2011 (Lei de Acesso à Informação) c/c o art.55, §1o, da Lei 8.443/92 e art. 4o da Resolução-TCU 294/2018;
9.7. arquivar os presentes autos nos termos do art. 169, V, do Regimento Interno/TCU.

Denúncia acerca de indícios de irregularidades no contrato cujo objeto era a locação de imóvel comercial urbano destinado à instalação da Inspetoria do CREA/RS  naquela municipalidade.

Conselho Regional de Engenharia e Agronomia do Rio Grande do Sul - CREA/RS.

3. Denunciante: Identidade preservada, nos termos do art. 55 da Lei 8.443/1992

13.1. Ministros presentes: José Mucio Monteiro (Presidente), Benjamin Zymler, Augusto Nardes, Raimundo Carreiro (Relator), Ana Arraes, Bruno Dantas e Vital do Rêgo.
13.2. Ministros-Substitutos presentes: Marcos Bemquerer Costa e André Luís de Carvalho.

RAIMUNDO CARREIRO

Trata-se de denúncia acerca de indícios de irregularidades no Contrato LI002/2017, cujo objeto era a locação de imóvel comercial urbano situado à Rua Pinheiro Machado, n.º 1.540, Bairro Centro, Caxias do Sul/RS, destinado à instalação da Inspetoria do CREA/RS  naquela municipalidade (cláusula primeira) .
2. 	No contrato de locação estava prevista vigência de 36 (trinta e seis) meses (cláusula segunda) , com pagamento mensal de R$ 5.000,00, mais despesas ordinárias de condomínio, consumo de água, luz, taxa de esgoto e saneamento, bem como IPTU/TCL (cláusula terceira) . 
3.	O referido contrato foi cancelado em 5/4/2018 por decisão da diretoria do CREA-RS (peça 3, p.35) , tendo, em seu período de vigência, gerado despesas no montante de R$ 47.546,34 (peça 3, p.2) .
4.	Presentes os requisitos de admissibilidade constantes nos arts. 234 e 235, do Regimento Interno/TCU, e no art. 103, § 1º, da Resolução - TCU 259/2014, a Secretaria de Controle Externo de Aquisições Logísticas (Selog) concluiu que a  presente denúncia deve ser conhecida.
5. 	Após essa breve introdução, transcrevo trecho da instrução de auditor da Selog (peça 4) , cujas análises e conclusões foram chanceladas pelo diretor da subunidade e pela titular da unidade técnica (peças 5 e 6) :
“B. Alegações do Denunciante
	O denunciante alega, em suma, que: 
1.1. O contrato foi celebrado pelo CREA/RS em 13/9/2017, com o objetivo de instalar a Inspetoria do Conselho em Caxias do Sul, em que pese esta esteja estabelecida em imóvel próprio na referida cidade.
1.2. O imóvel locado, de acordo com o Relatório Técnico elaborado em 8/3/2018 pelo servidor Mateus Rosa Garcia, Chefe do Núcleo de Mobiliário, Equipamentos e Suprimentos do CREA/RS (peça 3, p. 11-34) ,  não oferecia condições mínimas de uso para os fins pretendidos, haja vista a ausência do Plano de Prevenção de Incêndio, do Alvará Regular de Habite-se, além  de apresentar situação física em desacordo com a descrita na matrícula do imóvel, o que levou a diretoria do CREA/RS, em Reunião Ordinária 3/2018, de 5/4/2018, a rescindir o contrato firmado (peça 3, p. 35) .
1.3. O Relatório em questão apontou, também, que a adequação do imóvel locado para os fins pretendidos pelo CREA-RS importaria em despesas no valor de R$ 125.000,00, afora os gastos normais inerentes à locação. 
1.4. Durante o período de vigência do contrato, entre 13/9/2017 a 5/4/2018, o CREA/RS efetuou pagamentos ao locador, a título de aluguéis, taxas de condomínio, multa por atraso e rescisão contratual, no montante de R$ 47.546,34, conforme tabela elaborada pelo denunciante à peça 3, p. 2, com base dos documentos bancários à peça 3, p. 36-48.

	[...]
D. Exame Sumário

3. Nos termos do art. 106 da Resolução TCU 259/2014, caso se façam presentes os requisitos de admissibilidade, as unidades técnicas realizarão exame sumário acerca do risco para a unidade jurisdicionada, da materialidade e relevância dos fatos noticiados na denúncia ou representação.
Quanto ao Risco:
4. A possível irregularidade apontada pelo denunciante, tipificada no artigo 8º da Lei 8.443/1992, ocorrida nos exercícios de 2017 e 2018 e circunstanciada em documentação idônea, permitiria uma eventual atuação do TCU, notadamente quanto à responsabilização dos agentes que deram causa ao prejuízo, caso este fosse confirmado. No entanto, a rescisão contratual celebrada em 5/4/2018, por decisão da diretoria do CREA/RS, mitigou o risco da contratação se perpetuar por mais tempo.
5. Nesse sentido, eventual atuação do TCU não teria o condão de alterar a situação fática, coibir a continuidade do ilícito ou evitar dano ao erário, sendo o objeto, portanto, considerado de baixo risco.
Quanto à Materialidade:
6. Em que pese os fatos denunciados indiquem a eventual existência de débito, o que levaria à consequente instauração de Tomada de Contas Especial, esta seria dispensada em face da baixa materialidade do dano causado, uma vez que se apresenta inferior, sem atualização, a R$ 100.000,00, nos termos do artigo 1º da IN/TCU 76, de 23/11/2016, que alterou a IN/TCU 71, de 28/11/2012.
Quanto à Relevância:
7. A decisão da diretoria do CREA-RS adotada em 5/4/2018, que resultou no cancelamento do contrato celebrado em 13/9/2017, impediu que o dano causado se avolumasse no decorrer de toda a vigência do contrato, o que indica a baixa relevância dos fatos denunciados. Além disso, considerando que a rescisão ocorreu por iniciativa da própria entidade, avalia-se que o objeto da denúncia não impacta de maneira relevante para a consecução dos objetivos institucionais do Conselho.
8. Em face dos fatos acima expostos, entende-se que a presente denúncia não atende aos requisitos previsto no exame sumário de que trata o art. 106 da Resolução TCU 259/2014, razão pelo qual o presente processo deve ser arquivado.
9. Todavia, deve a denúncia ser levada ao conhecimento da unidade jurisdicionada para a adoção das providências de sua alçada, com cópia para o respectivo órgão de controle interno, nos termos do art. 106, §3º, inciso I da Resolução-TCU 259/2014, com determinação para que adote as medidas ao seu alcance no sentido de apurar os fatos relativos à locação de que tratou o Contrato LI002/2017, rescindido em 5/4/2018.
[...}
G. Proposta de Encaminhamento
	10.  Em virtude do exposto, propõe-se:
10.1 conhecer a presente documentação como denúncia por estarem presentes os requisitos de admissibilidade previstos nos arts. 234 e 235 do Regimento Interno deste Tribunal e no art. 103, § 1º, da Resolução TCU 259/2014;
10.2 considerar prejudicada a continuidade do presente processo de denúncia em razão do baixo risco, materialidade e relevância envolvidos, conforme o disposto no art. 106, caput, da Resolução - TCU 259/2014;
10.3. comunicar os fatos ao Conselho Regional de Engenharia e Agronomia do Rio Grande do Sul - CREA/RS, com cópia para o controle interno da entidade, encaminhando-lhe cópia da denúncia tarjada (peça 3) , desta instrução e da deliberação a ser proferida, para adoção de medidas no sentido de: 
a) apurar as irregularidades e os responsáveis pelo alegado desperdício de recursos na locação de que tratou o Contrato L1002/2017, cancelado em 5/4/2018;
b) fazer constar em registros analíticos no relatório de gestão a ser oportunamente encaminhado ao Tribunal para exame, por ocasião da apreciação das contas, as providências eventualmente adotadas em relação aos referidos fatos comunicados, assim como os resultados dessas providências, nos termos do item 23 da Portaria-TCU 12/2016; 
10.4. comunicar os fatos ao Conselho Federal de Engenharia e Agronomia (Confea)  para conhecimento e acompanhamento das medidas adotadas pelo Crea-RS para apurar as irregularidades e os responsáveis pelo alegado desperdício de recursos na locação de que tratou o Contrato L1002/2017, sem prejuízo de encaminhar-lhe cópia da denúncia tarjada (peça 3) , desta instrução e da deliberação a ser proferida;
10.5. levar ao conhecimento da Secretaria de Controle Externo do Trabalho e Entidades Paraestatais (SecexTrabalho) a decisão que vier a ser adotada nestes autos, uma vez que o Crea-RS e o Confea prestarão informações ao Tribunal por meio do relatório de gestão;
10.6. retirar a chancela de sigilo dos presentes autos; e
 10.7. arquivar os presentes autos nos termos do art. 169, V, do Regimento Interno/TCU.”

              É o Relatório.

não há

Não atuou

DENÚNCIA. CONHECER. BAIXO RISCO, MATERIALIDADE E RELEVÂNCIA ENVOLVIDOS. CONSIDERAR PREJUDICADA A CONTINUIDADE DO PRESENTE PROCESSO DE DENÚNCIA. RETIRAR O SIGILO DOS AUTOS. MANTENDO-O EM RELAÇÃO AO DENUNCIANTE. ARQUIVAR.

DENÚNCIA (DEN)

Inicialmente, conheço da denúncia por estarem preenchidos os requisitos de admissibilidade aplicáveis à espécie.
2.	Trata-se de denúncia acerca de indícios de irregularidades no Contrato LI002/2017, cujo objeto era a locação de imóvel comercial urbano situado à Rua Pinheiro Machado, n.º 1.540, Bairro Centro, Caxias do Sul/RS, destinado à instalação da Inspetoria do CREA/RS  naquele município.
3. 	No contrato de locação estava prevista vigência de 36 meses, com pagamento mensal de R$ 5.000,00, mais despesas ordinárias de condomínio, consumo de água, luz, taxa de esgoto e saneamento, bem como IPTU/TCL. 
4.	O referido contrato foi cancelado em 5/4/2018 por decisão da diretoria do CREA-RS, tendo em seu período de vigência gerado despesas no montante de R$ 47.546,34.
5.	A unidade técnica, presentes os requisitos de admissibilidade, realizou o exame sumário acerca do risco para a unidade jurisdicionada, da materialidade e relevância dos fatos noticiados na denúncia,  nos termos do art. 106 da Resolução TCU 259/2014.
6.	Após as análises pertinentes, a Selog, em síntese, concluiu que: a) o cancelamento do contrato pela diretoria do CREA mitigou os riscos de tal situação se alongar: b) a instauração de tomada de contas especial seria dispensada em razão da baixa materialidade do dano ao erário apurado,  em vista de ser inferior, sem atualização, a R$ 100.000,00, nos termos do artigo 1º da IN/TCU 76, de 23/11/2016, que alterou a IN/TCU 71, de 28/11/2012; c) o cancelamento do referido contrato pela própria entidade impediu que o dano causado se avolumasse, o que caracteriza baixa relevância dos fatos denunciados sem impacto nos objetivos institucionais da entidade.
7.	Em sequência, a Selog propõe, dentre outras providências, o arquivamento dos autos em vista do baixo risco, materialidade e relevância, sem prejuízo de comunicar os fatos ao Conselho Regional de Engenharia e Agronomia do Rio Grande do Sul - CREA/RS para que adote as providências necessárias para apurar as responsabilidades relativas ao alegado desperdício ocorrido no Contrato LI002/2017. 
8.	Além disso, a unidade técnica alvitra que seja dado conhecimento dos fatos ao Conselho Federal de Engenharia e Agronomia (Confea) para acompanhamento das medidas adotadas  pelo CREA/RS.
Em face do exposto, acolho as análises e conclusões da Selog, com os ajustes que entendo necessários, e Voto por que seja adotado o Acórdão que ora submeto ao escrutínio do Pleno.
TCU, Sala das Sessões Ministro Luciano Brandão Alves de Souza, em 24 de julho de 2019.
RAIMUNDO CARREIRO 
Relator